【裁判字號】    96,上,147
【裁判日期】    970122
【裁判案由】    遷讓房屋
【裁判全文】
臺灣高等法院民事判決                   96年度上字第147號
上  訴  人  戊○○
訴訟代理人  鄭華合律師
被  上訴人  辛○○
訴訟代理人  丙○○
上列當事人間請求遷讓房屋事件，上訴人對於中華民國95年12月
21日臺灣桃園地方法院94年度訴字第891號第一審判決提起上訴
，本院於97年1月8日言詞辯論終結，判決如下：
    主      文
原判決廢棄。
被上訴人在第一審之訴及假執行之聲請均駁回。
第一、二審訴訟費用由被上訴人負擔。
    事實及理由
一、本件被上訴人起訴主張：坐落桃園縣桃園市○○段1374地號
    土地及其上如原判決附表 (下稱附表)所示門牌號碼為桃園
    縣桃園市○○街41號之4層樓房屋（其中1、2樓已辦理保存
    登記，3、4樓未辦理保存登記，合稱系爭房地)，係伊父庚
    ○○於民國80年11月26日以新台幣（下同）823萬元向原法
    院80年度執字第1762號拍賣抵押物強制執行事件投標而得標
    取得所有權，嗣由被上訴人於91年3月11日繼受取得，依土
    地法第43條有關登記絕對效力之規定，自已由被上訴人合法
    取得所有權。惟系爭房地遭上訴人無權占用，經被上訴人於
    94 年4月13日以存證信函限期催告上訴人遷讓而未獲上訴人
    置理，被上訴人自得以所有人之地位，依民法第767條前段
    、中段所有物返還請求權、所有權妨害排除請求權之法律關
    係，請求上訴人自該房地遷出並騰空返還被上訴人。又庚○
    ○投標取得系爭房地所有權後，雖曾與上訴人訂定租約，約
    定系爭房地於81年3月28日向第一商業銀行（下稱第一銀行
    ）關西分行抵押貸款495萬元之每月借款本息約4萬6,000元
    由上訴人繳納，作為租金，然上訴人繳納部分借款本息後，
    自89年1月26日起即違約未繳，嗣經庚○○於同年7月26日1
    次繳清欠款餘額本息418萬7,395元；而庚○○於繳清上開貸
    款本息後，既由被上訴人繼受取得系爭房地所有權而繼受庚
    ○○與上訴人所訂上開租賃契約之法律關係，上訴人並已積
    欠租金達2個月以上，經被上訴人以95年4月12日辯論意旨（
    三）狀繕本送達上訴人，再以95年4月17日新竹英明街郵局
    第532號存證信函催告上訴人給付自91年2月起至95年3月止
    共50個月按每月4萬6,000元計算共計230萬元之租金，均未
    獲上訴人給付，被上訴人乃以95年5月10日陳報狀繕本送達
    上訴人，作為解除（應係終止之誤）上開租約之意思表示，
    被上訴人自亦得依民法第455條前段租賃物返還請求權之法
    律關係，請求上訴人自系爭房地遷出並騰空返還被上訴人。
    爰提起本訴，求為命：上訴人應自系爭房地遷出，並將系爭
    房地騰空返還被上訴人。
二、上訴人則以：系爭房地原係上訴人於63年間以伊妻黃徐佳節
    名義購置，因積欠債務，經原法院民事執行處以前揭拍賣抵
    押物強制執行事件予以查封拍賣，惟因上訴人已居住其內達
    17年，不忍割捨，並因上訴人與被上訴人之父庚○○係舊識
    好友，乃向庚○○借用500萬元作為上訴人投標系爭房地所
    不足之資金，經庚○○同意借款，並約明暫以其名義參與投
    標，如標得系爭房地並辦畢所有權移轉登記後，即以系爭房
    地向銀行抵押借款，將借得之款項悉數返還庚○○，並由上
    訴人負責繳納貸款本息。嗣上訴人即於80年11月26日以庚○
    ○名義向原法院民事執行處標得系爭房地，並依上開信託或
    借名登記之約定將系爭房地登記為庚○○所有，而由上訴人
    居住使用迄今，上訴人並負責繳納90年以前之房屋稅、地價
    稅，以系爭房地向第一銀行關西分行抵押之借款本息亦自81
    年4月間起即由上訴人繳納至88年12月間為止，庚○○及被
    上訴人則未向上訴人收取任何租金，足證上訴人與庚○○間
    確有上開信託或借名登記關係存在，上訴人為系爭房地之真
    正所有人，自得占用系爭房地。而庚○○嗣後雖於91年3月
    11日將其對系爭房地之所有權名義移轉登記為被上訴人所有
    ，惟被上訴人係惡意受讓，不得請求上訴人遷讓系爭房地。
    至於上訴人於前揭強制執行事件雖曾代理第三人丁○○投標
    ，而與庚○○競標，惟其目的係為增加得標機會，自無礙上
    訴人與庚○○間另為前揭信託或借名登記之約定。另被上訴
    人指稱庚○○於標得系爭房地並取得所有權後，曾與上訴人
    訂定租約，由上訴人以繳納上開貸款每月本息約4萬6,000元
    作為租金云云，顯與系爭房地附近之租金行情有異，自不足
    採。是被上訴人以其曾催告上訴人繳納上開租金未果，據以
    主張其已解除（應係終止之誤）與上訴人所訂租約，並無理
    由等語，資為抗辯。
三、原審為上訴人敗訴判決，上訴人聲明不服，提起上訴，其於
    本院上訴聲明為：(一)、原判決廢棄。(二)、上開廢棄部分
    ，被上訴人在第一審之訴及假執行之聲請均駁回。被上訴人
    則於本院答辯聲明：上訴駁回。
四、本件經依民事訴訟法第463條準用同法第270條之1第1項第3
    款規定，整理並協議簡化爭點及不爭執點後，兩造同意僅就
    言詞辯論時所陳述之事實及主張之法律關係為論斷。查被上
    訴人主張如附表所示，其中1、2樓已辦理保存登記，3、4樓
    未辦理保存登記之系爭房地，係以其父庚○○名義於原法院
    80年度執字第1726號拍賣抵押物強制執行事件，以823萬元
    之價格在80年11月26日向原法院民事執行處投標並得標，經
    原法院核發不動產權利移轉證書而登記為庚○○所有，嗣由
    被上訴人於91年3月11日繼受取得而登記為所有人；系爭房
    地係由上訴人占用，被上訴人曾以前揭存證信函及書狀繕本
    催告上訴人給付租金，惟上訴人未依被上訴人催告給付；及
    上訴人於前揭強制執行事件，曾代理第三人丁○○與庚○○
    競標但落標，並曾向台灣桃園地方法院檢察署對被上訴人及
    庚○○提起侵占告訴，經該署檢察官以94年度偵字第19268
    號為不起訴處分確定；另上訴人就系爭房地向第一銀行關西
    分行抵押借款495萬元之每月借款本息，曾由上訴人繳納其
    中部分本息，嗣於上訴人未依約繳納後，由庚○○於89年7
    月26日1次繳清欠款餘額本息418萬7,395元等情，業據其提
    出系爭房地登記謄本、原法院80年度民執字第1726號不動產
    權利移轉證書、第一銀行關西分行函、投標書、投標保證金
    封存袋及委任狀、桃園地檢署檢察官94年度偵字第19268號
    不起訴處分書、拍賣不動產筆錄各1件、存證信函及回執各3
    件、系爭房屋現場照片8張為證 (見原審卷1第7、8頁、第14
    6至158頁、第166至173頁)，並為上訴人所不爭執，堪信被
    上訴人此部分事實之主張為真正。惟被上訴人主張：庚○○
    未就系爭房地與上訴人訂定前揭信託或借名登記契約，並曾
    與上訴人訂定前揭租約，該租約法律關係已由其繼受，經其
    催告上訴人給付租金未果而予以終止，上訴人係無權占用系
    爭房地等情，則為上訴人所否認，並以前開情詞置辯。是本
    件兩造間之重要爭點厥為：(一)、上訴人是否曾就系爭房地
    與庚○○訂定信託或借名登記契約？其是否為系爭房地之實
    際所有權人？(二)、被上訴人繼受系爭房地，是否為善意？
    倘上訴人與庚○○間有信託或借名登記契約之關係，可否對
    抗被上訴人？(三)、被上訴人之前手庚○○是否曾就系爭房
    地與上訴人訂定租約而得請求上訴人遷讓？茲析述如下：
(一)、上訴人是否曾就系爭房地與庚○○訂定信託或借名登記契
      約，其是否為系爭房地之實際所有權人：
１、按當事人主張有利於己之事實者，就其事實有舉證之責任，
    民事訴訟法第277條前段定有明文。本件被上訴人主張依卷
    附系爭房地之登記謄本所載，系爭房地原係登記為其父庚○
    ○所有，嗣於前揭期日由其繼受取得而登記為所有人，業據
    其提出系爭房地登記謄本各1件為證，並為上訴人所不爭執
    ，已如前述。則上訴人否認被上訴人為系爭房地之所有人，
    並主張其為真正所有人，自應由其就該項有利於己之事實負
    舉證責任。
２、查原法院80年度執字第1762號拍賣抵押物強制執行事件於80
    年11月26日拍賣系爭房地時，所訂保證金為145萬元，共有
    三人投標，除被上訴人之父庚○○之外，尚有丁○○及陳春
    英二人，而庚○○及丁○○所繳納之投標保證金，均係上訴
    人當日以其於彰化商業銀行北桃園分行所開立000000000000
    00號活期儲蓄存款帳戶轉帳支出235萬元及支票存款帳戶轉
    帳支出55萬元，合計290萬元，委請彰化商業銀行北桃園分
    行所簽發以台灣銀行桃園分行為付款之ＢＤ0000000、ＢＤ
    0000000之二紙支票所繳納，有被上訴人所提出而上訴人不
    爭執為真正之原法院80年度執字第1762號拍賣抵押物強制執
    行事件之卷宗影本、彰化商業銀行北桃園分行96年5月9日彰
    北桃字第0961031號函及台灣銀行桃園分行96年5月29日桃園
    營字第09600039611號函所檢送之ＢＤ0000000、ＢＤ00000
    00支票影本正反面各二紙在卷可稽 (見外放卷宗影本及本院
    卷1第123之1至123之4頁、第141至142之3頁)，復為被上訴
    人所不爭執 (見本院卷2第92頁反面)。且上訴人確曾繳納90
    年之前之房屋稅及地價稅，復有其所提出而被上訴人不爭執
    為真正之81、82、83、86、89年度房屋稅及81年度地價稅繳
    納收據可稽 (見本院卷1第21至29頁)。此外，系爭房地貸款
    期間之房屋火災保險，亦由上訴人所繳納，有第一商業銀行
    關西分行直接郵寄給上訴人有關系爭房屋火災保險（82-83
    、83-84、85-86及87-88年度）之相關資料及該銀行承辦人
    員甲○○直接交付上訴人之便條紙在卷可憑 (見本院卷1第
    30至41頁)；且證人即該銀行承辦人員甲○○於本院證稱：
    「 (問：本院卷1第36、38頁文件上所寫文字，是否你寫的
    ？)第36頁是我寫的，第38頁是 (同事)曾先生寫的。(問：
    為何對上訴人戊○○收保險費？)因為庚○○對我們說要對
    戊○○收。」等語 (見本院卷2第47頁反面)。再者，有關貸
    款乙節，證人甲○○於本院亦證稱：「 (問：本院卷1第41
    、第42頁函件是否你所寄發？)第41頁是 (同事)曾先生寫的
    ，第42頁是我寫的。(問：你寫這份文件給戊○○是何用意
    ？)因為本件貸款案本息遲交，庚○○來跟我講這個本息要
    找戊○○要，因為當時我已不承辦放款，是由我協助我同事
    曾先生所以才會寫上開42頁函件給戊○○，而信封是由曾先
    生自己寫。(問：當初貸款案是以何人名義辦貸款？)是以庚
    ○○名義。(問：該貸款案本息遲交，何以貸款人要你們銀
    行去找連帶保證人？)我們銀行處理放款案，如果有本息遲
    交情形，都是先向借款人催繳，而本件借款人庚○○經我們
    銀行催繳後，他要我們去向戊○○收，站在銀行立場只要有
    人繳納即可。(問：在你給戊○○之上開函件提到『曾蒙閣
    下對本分行的惠顧』，不是可以看出貸款人是戊○○？) 因
    為銀行是顧客至上，以前都將借款人與連帶保證人看成是一
    體，是後來才將連帶保證人與借款人分的比較清楚。(問：
    當初本件放款是否由其承辦？)當初估價、對保、申請額度
    都是我承辦。(問：本件放款之前，是否認識戊○○、庚○
    ○？)我不認識戊○○，只認識庚○○。(問：為何認識庚○
    ○？)因他以前就是第一銀行關西分行的客戶。(問：上開第
    42頁函件記載，『你的貸款是以庚○○之名義辦理，請勿危
    及其信用』其意何指？)當初庚○○說本件貸款之不動產是
    法院拍賣買的，是他的朋友也就是戊○○託他用他的名義買
    的，然後來我們銀行貸款，所以我才會認為這件貸款案是戊
    ○○以庚○○名義辦的；在我們銀行催繳過程中，庚○○也
    曾經以客家話對我說，錢是戊○○借的。(問：為何會說錢
    是戊○○借的？)庚○○說錢是戊○○借的，你們去找他收
    。」等語 (見本院卷2第46頁反面及第47頁正面)；且證人即
    被上訴人之父庚○○於本院亦證稱：「 (問：當初你為何去
    投標這房子？)我拿錢給戊○○，用我的名義把房子標回來
    。(問：當時系爭房地被法院拍賣時，錢是何人繳的？)用我
    的名義去標，標到以後這錢是我去法院繳的，錢一部分是戊
    ○○拿出來的，其他都是我繳的。(問：標到房子以後，上
    訴人戊○○是否還欠你錢？)有。」等語 (見本院卷2第15
    頁反面及16頁正面)。足見系爭房地當初確係上訴人先行籌
    措保證金145萬元，委由被上訴人之父庚○○於80年11月26
    日以庚○○名義向原法院競標，迨以823萬元得標，再由庚
    ○○出資繳納所需尾款678萬元，並由庚○○委請代書壬○
    ○辦妥所有權登記，此所有權移轉登記乙節，亦經證人乙○
    ○於本院證述在卷 (見本院卷2第13頁反面)。之後，庚○○
    則於81年3月持系爭房地以其名義向第一商業銀行關西分行
    辦理抵押貸款，以上訴人為連帶保證人，借得495萬元，全
    數撥入庚○○帳戶，償還庚○○代墊之部分尾款，有該銀行
    96年4月30日 (96)一關字第57號函檢送之貸款資料在卷可考
    (見本院卷1第110至120頁)，且經證人即上訴人之子己○○
    及甲○○於本院證述明確 (見本院卷1第102頁、卷2第47頁
    反面及第48頁正面)，非庚○○空言所得否認。而上訴人則
    係逐月向第一商業銀行關西分行繳交貸款本息，並繼續居住
    於系爭房地。佐以證人即丁○○於本院證稱：「 (問：知不
    知道戊○○的太太有在桃園市○○街41號房屋 (即系爭房地
    )被法院拍賣的事情？)我知道法院要拍賣，我有去參加競標
    ，結果沒有標到，本來是想和戊○○是朋友，如果標到的話
    ，就還給戊○○。(問：押標金如何籌措？)押標金我記得是
    戊○○出的，如果標到的話，要再還給戊○○。」等語觀之
    (見本院卷1第101頁)，堪信上訴人當初不論係以丁○○或庚
    ○○之名義投標，均係希望丁○○或庚○○標購之後能將系
    爭房地返還上訴人。是以上訴人與被上訴人之父庚○○間就
    系爭房地之投標事宜，確實存在類似借名之法律關係 (此庚
    ○○受託以其名義代標系爭房地後，猶讓上訴人繼續居住而
    管理使用系爭房地，尚與信託之要件有違)，較符情理。
    即上訴人方是系爭房地之真正所有人，庚○○僅係名義上之
    所有人。否則，上訴人與庚○○非親非故，何以庚○○向原
    法院標購系爭房地時，上訴人要為庚○○墊付145萬元之保
    證金？倘係庚○○有意自行標購，則其得標後，即應返還上
    訴人代墊之保證金145萬元，豈會得標後，上訴人仍欠其款
    項？又庚○○得標後，倘係上訴人向其承租系爭房地，則其
    間長達10餘年，何以未見訂立不動產租賃契約？倘係承租，
    何以要充為庚○○向銀行貸款之連帶保證人？且既僅約定以
    繳交貸款本息充為租金，則繳交貸款本息外，何以上訴人尚
    需負擔系爭房地之保險費及多年之地價稅、房屋稅？又與系
    爭房地相近之訴外人邱創池所有坐落桃園縣桃園市○○路35
    號全棟房地於88年9月2日出租予另一訴外人丸山營造工程股
    分有限公司時之租金，每月僅1萬3,000元而已，有上訴人所
    提出經原法院公證處認證而被上訴人不爭執為真正之房屋租
    賃契約書影本在卷可考 (見本院卷1第75至80頁)，倘係承租
    ，何以上訴人願支付較附近租金行情高約4倍之租金？倘係
    庚○○借款，而上訴人僅係連帶保證人，何以庚○○要對銀
    行承辦系爭房地貸款業務之甲○○說借款者係上訴人？凡此
    種種，均非被上訴人否認借名關係而辯稱係買回契約所得解
    釋。是以縱然上訴人自89年1月26日起即未再繳交貸款本息
    ，而係庚○○於同年7月26日1次繳清欠款餘額本息418萬7,
    395元，亦屬上訴人與庚○○間之另一借貸關係，並不因此
    而得改變兩者間代標之借名關係。雖庚○○另稱：「 ( 問
    ：用你的名義把房子標回來做何用？)把房子標回來以後可
    以賣掉，賣掉的錢可以還給我。(問：為什麼標回來的房子
    ，戊○○繼續住那麼久都沒有賣？)賣不出去。」等語，惟
    未見庚○○提出確曾出售系爭房地之相關資料，自難採信；
    且系爭房地既已拍賣，而由庚○○拍定，則其對於上訴人之
    債權即得受償，何需拍定後再行出售而求償？顯然有所矛盾
    ，而令人難以置信。
(二)、被上訴人繼受系爭房地，是否為善意，借名關係，可否對
      抗被上訴人：
１、查證人庚○○於本院證稱：「 (問：你去標這房子的時候，
    被上訴人知不知道？)不知道。(問：何時知道？)標到以後
    大概不到1年就跟被上訴人講。」等語 (見本院卷1第16頁)
    。足見被上訴人對於系爭房地投標之相關事宜，至遲於81年
    11月26日 (投標日期係80年11月26日)即已知悉。
２、次按土地法第43條所謂依本法所為之登記，有絕對效力之規
    定，其旨在於保護善意第三人，因信賴登記機關之登記，而
    為交易之交易安全 (司法院院字第1919號解釋意旨參照)。
    經查，本件被上訴人自承72年起即執律師業 (見本院卷2第9
    2頁反面)，具有豐富之法律專業知識，既由其父庚○○處得
    知投標購買系爭房地之相關事宜，則其對於其父與上訴人間
    僅係借名代標之法律關係，無權處分系爭房地，當無不知之
    理。則其仍然無償受贈系爭房地，自屬其父庚○○無權處分
    之結果，自難援引土地法第43條之規定，堪信被上訴人並非
    土地法第43條所保護之善意第三人。若謂被上訴人由其父庚
    ○○處惡意受贈系爭房地後，即得本於民法第767條前段、
    中段所有物返還請求權、所有權妨害排除請求權之法律關係
    ，請求上訴人自系爭房地遷讓，對不懂法律之上訴人而言，
    自是權利濫用而有違誠信原則。至被上訴人之父庚○○與上
    訴人間之金錢借貸如何解決，要屬另一民事法律問題，倘無
    法協調，即應另訴為之，兩者不可混為一談。
(三)、被上訴人之前手庚○○是否曾就系爭房地與上訴人訂定租
      約而得請求上訴人遷讓：
    查本件上訴人與被上訴人之前手庚○○間係借名關係，已如
    前述，上訴人為系爭房地之真正所有權人，其居住於系爭房
    地係本於所有權之用益效能，並非基於與被上訴人之前手庚
    ○○間之租賃關係。被上訴人既屬惡意受讓系爭房地，則其
    虛擬其前手與上訴人間之租賃關係業因積欠租金被終止為由
    而依民法第455條前段租賃物返還請求權之法律關係，請求
    上訴人自系爭房地遷讓，即非有據。
五、綜上所述，被上訴人依民法第767條前段、中段所有物返還
    請求權、所有權妨害排除請求權及第455條前段租賃物返還
    請求權之法律關係，請求上訴人應自系爭房地遷出，並將系
    爭房地騰空返還上訴人，洵非正當。原審未詳加審究，遽為
    上訴人敗訴判決，自有未洽。上訴意旨指摘原判決不當，求
    予廢棄改判，為有理由，應由本院將原判決廢棄，改判如主
    文第二項所示。又本件事證已臻明確，兩造其餘攻擊、防禦
    方法及所提證據，經本院逐一審酌，認與判決結果不生影響
    ，無再論述必要，併此敘明。
六、據上論結，本件上訴為有理由，依民事訴訟法第450條、第
    78條，判決如主文。
中    華    民    國    97    年    1     月    22    日
                  民事第十庭
                        審判長法  官  黃豐澤
                              法  官  蕭艿菁
                              法  官  吳光釗
正本係照原本作成。
被上訴人如不服本判決，應於收受送達後20日內向本院提出上訴
書狀，其未表明上訴理由者，應於提出上訴後20日內向本院補提
理由書狀（均須按他造當事人之人數附繕本）上訴時應提出委任
律師或具有律師資格之人之委任狀；委任有律師資格者，另應附
具律師資格證書及釋明委任人與受任人有民事訴訟法第466條之1
第1項但書或第2項（詳附註）所定關係之釋明文書影本。
中    華    民    國    97    年    1     月    22    日
                              書記官  林麗觀
附註：
民事訴訟法第466條之1（第1項、第2項）：
對於第二審判決上訴，上訴人應委任律師為訴訟代理人。但上訴
人或其他法定代理人具有律師資格者，不在此限。
上訴人之配偶、三親等內之血親、二親等內之姻親，或上訴人為
法人、中央或地方機關時，其所屬專任人員具有律師資格並經法
院認為適當者，亦得為第三審訴訟代理人。


司法院資訊處製作；財團法人民間司法改革基金會備份。
